臺灣臺中地方法院民事判決　　　　　　　 96年度婚字第691號
原　　　告　張　英
被　　　告　甲○○
上列當事人間請求離婚事件，本院於民國九十六年十月二十三日
言詞辯論終結，判決如下：
    主  文
准原告與被告離婚。
訴訟費用由被告負擔。
    事  實
甲、原告方面：
  一、聲明：求為判決如主文所示。
  二、陳述：兩造於民國（下同）七十一年四月二十八日結婚，
      並育有二名子女，現均已成年，婚後雙方感情原尚融洽，
      但因被告不願外出工作，家庭生活費用與子女養育費用均
      賴原告獨力負擔。再者，被告對家中事務漠不關心，亦不
      負擔照護被告父親及子女之義務，且時以不堪入耳之三字
      經辱罵原告，甚至毆打原告，令原告身心長期處於痛苦與
      折磨之中。此外，被告似有外遇，鮮少回家，縱使回家亦
      未久留，原告為此曾詢問被告，竟遭被告毆打致傷，顯然
      被告對原告已無夫妻情份。綜上，兩造夫妻情感長期不睦
      ，原告心如槁灰，對此段婚姻之和諧已不存任何期望，其
      情形應認已構成難以維持婚姻之重大事由，而原告於此婚
      姻關係中，努力維持其修好而不得，顯然可歸責於被告，
      爰依民法第一千零五十二條第二項之規定，訴請離婚等語
      。
  三、證據：提出戶籍謄本乙份為證，並聲請傳訊證人即兩造所
      生子女林文莉。
乙、被告方面：被告未於言詞辯論期日到場，亦未提出書狀作何
    聲明或陳述。
    理  由
一、本件被告受合法之通知，無正當理由，未於言詞辯論期日到
    場，經核無民事訴訟法第三百八十六條所列各款之情形，爰
    依原告之聲請，准由其一造辯論而為判決。
二、兩造間夫妻關係現仍存續中之事實，此有戶籍謄本附卷可稽
    。
三、按民法第一千零五十二條第二項之抽象離婚事由，係以「有
    前項（即第一項具體離婚事由）以外之重大事由，難以維持
    婚姻者，夫妻之一方得請求離婚但其事由應由夫妻之一方負
    責者，僅他方得請求離婚」為要件。是對於家庭生活之美滿
    幸福，有妨礙之情形，即得認其與此之所謂難以維持婚姻之
    重大事由相當（最高法院八十六年度第二次民事庭會議決議
    可資參照）。至於是否有難以維持婚姻之重大事由，其判斷
    標準為婚姻是否已發生破綻而無回復之希望，此不可僅由原
    告已喪失維持婚姻意欲之主觀面加以認定，而應依客觀的標
    準，即難以維持婚姻之事實，是否已達於倘處於同一境況，
    任何人均將喪失維持婚姻希望之程度以決之（最高法院八十
    七年度臺上字第一三０四號判決意旨參照）。再按婚姻係以
    夫妻之共同生活為目的，配偶應互信互賴、相互協力，以保
    持共同生活之圓滿、安全及幸福，因而夫妻應相互尊重以增
    進情感和諧及誠摯之相處，此為維持婚姻之基礎，若此基礎
    不復存在，致夫妻無法共同生活，無復合之可能者，即應認
    有難以維持婚姻之重大事由存在。是第一千零五十二條增列
    第二項『有前項以外之重大事由，難以維持婚姻者，夫妻之
    一方得請求離婚』之概括規定，係為符合現代多元化社會生
    活需要，當婚姻破裂，夫妻已無共同生活之實質時，即得請
    求離婚，其目的亦在使夫妻請求裁判離婚之事由較富彈性。
    故夫妻間發生之情事，苟足使婚姻難以維持，即無不准依該
    條第二項訴請離婚之理。經查：
（一）關於被告不負擔家計，對原告施以不法侵害行為方面：
      證人即兩造所生子女林文莉到庭證述：「……家裡的開銷
      都是媽媽負責，有時候他會罵媽媽三字經在家人面前，只
      要吵架過後都會罵，因為他沒有拿錢回來時媽媽問他時，
      他會惱羞成怒情緒激動，他有時候會揮手打媽媽……」、
      「……我父親回家都是凌晨二、三點才回來睡覺，他現在
      說他在台南工作，但從沒有拿錢回來，我們也不知道他到
      底有沒有工作」、「他對媽媽一點感情都沒有，他們的婚
      姻沒有維繫的必要，父親根本沒有照顧家裡，家庭的所有
      開銷幾乎都是媽媽支付，都是媽媽在照顧我們……他對媽
      媽的態度好像是對仇人，講沒有幾句話他就大吼大叫，無
      法心平氣和的跟人溝通，甚至於罵三字經，縱使有親友在
      場他也照罵三字經，大約在今年十月十二日晚上他跟媽媽
      講話，媽媽有告訴爸爸說她有找徵信查爸爸的工作和地址
      ，當時媽媽很和緩的跟他說，爸爸就揮拳打媽媽，我去看
      的時候媽媽整個眼睛部分和太陽穴都瘀青」等語（本院九
      十六年八月九日及十月二十三日言詞辯論筆錄第一、二頁
      參照）。按證人為不可代替之證據方法，如果確係在場聞
      見待證事實，而其證述又非虛偽者，縱令證人與當事人有
      親屬、親戚或其他利害關係，其證言亦非不可採信（最高
      法院五十三年臺上字第二六七三號判例意旨參照）。徵之
      婚姻關係有其私密之特性，常於外人無法以感官察知之情
      況下為之，僅有營共同生活之家屬，因關係密切、契合，
      較外人能以其感官察知，苟非有此事實，衡情應不致於杜
      撰前揭事實，亦無維護對造之必要。而觀之證人林文莉為
      兩造所生子女，誼屬至親，復與兩造同住，其於本院審理
      中未拒絕陳述，並出於自由意志，就其所見所聞事實據以
      陳述之證言自有證據能力，且經核與原告主張之情節悉相
      符合，故證人林文莉上開證詞，應堪可採。是兩造婚後因
      經濟問題，經常發生爭執，被告未正視家庭衝突或磨擦之
      原因，復不能互敬互重的溝通，多關懷對方，以寬厚的空
      間接受對方的不同，採取行動去化解，僅在爆發出形同水
      火之關係時，採取暴力宣洩其對家庭衝突之不滿，縱其子
      女已長、親人在側，仍未能稍阻其惡行，依舊於爭執中持
      續採取言語暴力或不理性方式與原告互動。
（二）關於兩造平日相處方式方面：
      又徵諸證人林文莉亦證述：「我和媽媽住在一起，平常他
      們相處的情形是冷漠，不太講話……他久久回來一次，我
      也好久沒有看到他人了」、「他對媽媽一點感情都沒有，
      他們的婚姻沒有維繫的必要……他一年待在家裡的時間不
      到五十天左右……他把家裡當旅館在住，睡了覺一早又出
      去，家裡有時請他幫忙他都不理會，最近幾年縱使　是過
      年他也不在家裡吃團圓飯，他對媽媽的態度好像是對仇人
      ，講沒有幾句話他就大吼大叫，無法心平氣和的跟人溝通
      ，甚至於罵三字經，縱使有親友在場他也照罵三字經」等
      語（同前揭筆錄參照）。衡之上情，被告婚後長期未分擔
      家庭經濟支出，令原告獨力承受家庭生計之重擔，並對原
      告施以暴力行為，已如前述，而徵之兩造平日互動，已無
      平常夫妻情感與關係之和諧相處，被告以冷漠態度相對原
      告，對原告不加扶持、尊重，甚至稍有不滿即對原告施以
      暴力行為，使其身體及精神上受有不可忍受之痛苦，是兩
      造婚姻已生破綻，其基礎亦已動搖，有無法維持正常婚姻
      生活之情應為真實。
（三）綜上所述，參互以觀，查兩造婚後因被告不事生產，不圖
      振作，亦未分擔家計，致兩造感情不睦，關係長期失和，
      且被告曾對原告施加言語及肢體暴力，令原告生活不得安
      寧，再者，被告鮮少在家，平日兩造間難以進行適當之互
      動與溝通，致賴以維持夫妻關係之互敬、互信、互諒、互
      愛之誠摯基礎，蕩然無存，彼此因此漸行漸遠，無法共同
      生活。是原告認兩造已無夫妻之情分，此顯與婚姻係一男
      一女之兩性結合，以組織家庭，共同生活為目的之宗旨相
      違背，原告主張兩造間有不能維持婚姻之重大事由，核屬
      有據。再徵之婚姻關係制度設計之本意，在使原來之個體
      透過此一關係獲得更多之幸福，如婚姻關係之維繫，僅為
      考量子女觀感或婚姻之形式，而反增痛苦，則有無繼續維
      繫之必要，容有疑問。此外，健全之一方於脫離婚姻關係
      後，當可擺脫婚姻之陰影，尋求自我實現之機會，依憲法
      保障基本人權之精神，並無加以限制之必要，此與他方主
      觀上之嫌惡無關。是本件兩造有上揭生活上敵對關係，客
      觀上已達於不能排除之程度，則兩造徒有夫妻之名，用以
      羈伴雙方，亦為婚姻之目的所不容，任何人處於此情況下
      ，均會有喪失維持婚姻之意欲，是原告認上情屬於難以維
      持婚姻之重大事由，亦非無由。
四、末按兩造婚後因家庭經濟問題，互生心結與怨懟，彼此復未
    以理性方式、誠摯態度溝通、處理，任由感情及婚姻問題破
    綻日漸擴大加深，雙方間之僵局持續，此著實對兩造的家庭
    及婚姻產生不良的影響。復被告鮮少在家，兩造間無從為適
    當之互動與溝通，又被告未思及原告辛勞，動輒以言語辱罵
    原告或以冷漠待之，是綜上各情，參互以觀，兩造宛如兩個
    個體分別存在，婚姻之意義盡失，而同居及互相扶助乃夫妻
    關係最重要之基礎，捨此則難期婚姻關係之穩定與健全。再
    者，婚姻關係制度設計之本意在使原來之個體透過此一關係
    獲得更多之幸福，如婚姻關係之維繫反增痛苦，則有無繼續
    維繫之必要，容有疑問。是依雙方共同生活之全盤情況而觀
    察，原告認其精神上受有不可忍受之痛苦乙情，應堪可採。
    觀諸前情，兩造既於個性及生活方式上皆已形同陌路，顯然
    已無法經營夫妻之共同生活，婚姻中夫妻彼此扶持之特質蕩
    然無存，更遑論心靈之契合。觀之現代婚姻係以男女雙方之
    感情為基礎，以雙方心投意合，相互溝通扶持，彼此容忍，
    共同經營婚姻生活為要件，倘雙方情意已絕，溝通之途塞，
    容忍之度無，共圖營生之念滅，則其婚姻基礎已頹，自核與
    首開規定相符，揆之上情，原告主張兩造間有不能維持婚姻
    之重大事由，核屬有據。而兩造間之婚姻既已生破綻，且依
    一般人之生活經驗，而顯無回復之希望，從而原告訴請裁判
    離婚，洵屬正當。本院參酌上開事證，認為兩造間之婚姻已
    生破綻，客觀上確實難以繼續維持婚姻共同生活，且顯無回
    復之希望。而兩造長期以來皆未能協力謀求夫妻感情之和諧
    ，就前揭爭執之責任歸屬，並比較衡量雙方之有責程度，被
    告可責程度自高過於原告。揆之首揭說明，原告依民法第一
    千零五十二條第二項規定，請求准予判決離婚，洵屬正當，
    應予准許。
五、據上論結：本件原告之訴為有理由，並依民事訴訟法第三百
    八十五條第一項前段、第七十八條判決如主文。
中　　華　　民　　國　　96　　年　　11　　月　　6　　日
                      家事庭法官　 楊  熾  光
上為正本證明與原本無異。
如不服本判決，應於送達後廿日內，向本院提出上訴狀並表明上
訴理由，如於本判決宣示後送達前提起上訴者，應於判決送達後
廿日內補提上訴理由書（須附繕本）。
中　　華　　民　　國　　96　　年　　11　　月　　6　　日
                          書記官
